最高法院民事判決　　　　　　　　　　　　　　　八十七年度台上字第一八一五號
　　上　訴　人　蘇 王 田
　　　　　　　　蘇 木 連
　　共　　　同
　　訴訟代理人　許 士 宦律師
　　　　　　　　林 望 民律師
　　被 上訴 人　嘉新食品化纖股份有限公司
　　法定代理人　王金世英
　　訴訟代理人　王 昧 爽律師
　　　　　　　　紀 鎮 南律師
右當事人間請求給付貨款事件，上訴人對於中華民國八十六年十一月二十六日臺灣高
等法院第二審更審判決（八十六年度上更(三)字第四三○號），提起上訴，本院判決如
左：
    主  文
原判決廢棄，發回臺灣高等法院。
    理  由
本件被上訴人主張：上訴人蘇王田於民國七十七年一月六日，邀同上訴人蘇木連為連
帶保證人，與伊訂立經銷合約，經銷伊生產之嘉新牌畜產飼料，約定蘇王田應付之貨
款，包括其介紹第三人向伊購買之貨款，蘇木連應負連帶清償責任。嗣蘇王田介紹訴
外人陳進東等人向伊購買之飼料貨款尚有新臺幣（下同）五百六十二萬二千八百九十
元未付，依約上訴人應負連帶清償之責。又蘇王田與伊會算所欠貨款後，並於七十九
年十一月十日與伊簽訂債務清償協議書，確認積欠伊之貨款金額等情，求為命上訴人
連帶如數給付並加計法定遲延利息之判決。（超過二百萬元本息部分，業經本院前審
判決被上訴人勝訴確定。）
上訴人則以：兩造間經銷合約業於七十九年五月三十一日終止，被上訴人貨款有重複
計算及虛列情事，且該貨款均發生在同年六月一日蘇王田與被上訴人另立貨款保證契
約書之後，依約未經蘇王田在第三人客戶與被上訴人訂立之買賣契約書上簽章，伊無
須負責。又蘇木連依兩造於七十七年六月十一日簽訂之保證金約定書，以保證人身分
所提供之二百萬元保證金，僅蘇木連可主張抵銷或沖抵，被上訴人不得私自將該二百
萬元列於蘇王田之帳目上沖抵其他貨款，蘇木連仍可主張以之與系爭貨款相抵銷等語
，資為抗辯。
原審就二百萬元本息部分維持第一審所為上訴人敗訴之判決，無非以：蘇王田於七十
七年一月六日邀同蘇木連為連帶保證人，與被上訴人簽訂經銷合約，在雲林地區經銷
被上訴人生產之嘉新牌畜產飼料，有兩造不爭之經銷合約可稽。依該合約書第九款及
其附加條款之約定，被上訴人主張上訴人蘇王田介紹訴外人向被上訴人購買嘉新飼料
之未付貨款，上訴人均應負連帶清償責任，足堪採信。雖上訴人辯稱蘇王田於七十九
年六月一日，與被上訴人另立「貨款保證契約書」，原經銷合約已於是日經雙方合意
終止，依該「貨款保證契約書」約定，未經蘇王田在被上訴人與第三人之買賣契約簽
章為連帶保證人者，上訴人無須負責，被上訴人未證明陳進東所負債務係由上訴人擔
任連帶保證人云云。惟查兩造經銷合約，並未有存續期間之約定，且合約第十三條載
明：「乙方因故不能繼續經銷時，應於二個月前以書面通知甲方」字樣，上訴人迄未
舉證證明曾以書面終止經銷合約，所稱經銷合約已經兩造合意終止，既為被上訴人否
認，自難遽予採信。又該契約書主要在訂定佣金及保證條款，其中有關保證部分，據
證人魏義雄到庭證稱，係屬信用上之輔助，當時因蘇王田負債六千萬元，為加強保證
始訂定，原經銷合約未廢止等語。該保證契約書縱使有效，亦未否定經銷合約之效力
，此觀蘇王田嗣於七十九年十一月十日與被上訴人簽訂之債務清償協議書第六條仍強
調該經銷合約合法有效至明，兩造間自仍應受經銷合約之拘束。兩造簽立經銷合約後
，陳進東等人經蘇王田之介紹，向被上訴人訂購飼料，至七十九年十一月上旬為止，
被上訴人原得請求蘇王田給付該第三人客戶之貨款計一千一百十四萬五千七百二十三
元。嗣蘇王田介紹之客戶，先後分別償還貨款，僅餘五百六十二萬二千八百九十元。
按經銷合約及債務清償協議書第六條之約定，上訴人就系爭債務應負連帶清償責任。
依兩造所訂之保證金約定書記載，蘇木連提供該二百萬元保證金，固僅限於蘇王田向
被上訴人購買飼料之貨款擔保，又被上訴人得否就該保證金為抵沖之主張，亦須視蘇
王田有無前述宣告破產、請求和解、清償債務或受第三人聲請假扣押、強制執行之情
事發生。惟查被上訴人主張蘇王田繳來支票（正常貨款）抽還部分，至七十九年七月
二十日止，共欠被上訴人八百七十五萬五千零七十三元，而被上訴人應付蘇王田七十
八年五月至七十九年三月及七十九年五月獎金計五百九十九萬五千五百八十九元，五
月份跌價優待計三十一萬六千六百四十六元，六月份介紹費六十七萬三千九百八十六
元，及存放被上訴人公司之前開二百萬元，合計共為八百九十八萬六千二百二十一元
，已應蘇王田之要求，以上述獎金及保證金相沖抵各情，經提出轉帳傳票暨電傳明細
表為證。依此，被上訴人仍應給付蘇王田二十三萬一千一百四十八元，故證人薛明宏
在簽呈（即電傳明細表）上留有「231148」字樣。嗣蘇王田與被上訴人於七十九年十
一月十日簽訂債務清償協議書時，其第一條約定「經雙方對帳確認乙方經銷甲方貨品
積欠之貨款計三千七百零六萬五千八百六十二元（詳如附件一）……」等語，即係經
雙方會算後予以沖抵之結果，並確認上訴人積欠被上訴人貨款為三千七百零六萬五千
八百六十二元。參同協議書第一條內附件一之會算單上「結欠蘇君款」部分，列有「
節餘未沖部分23萬1148元」，該金額與薛明宏製作之電傳明細表相符；及證人即眾信
會計師事務所合夥會計師翁榮隨提出之同事務所會計師賴崇慶簽證之證明書，堪認蘇
王田同意被上訴人以蘇木連所交二百萬元保證金票款抵充前述貨款。又被上訴人與蘇
王田訂立清償協議書後，因蘇王田所為抵償之物品有瑕疵，而對上訴人提起清償債務
訴訟（即前述附件一所列三千七百零六萬五千八百六十二元貨款部分）時，上訴人曾
就該二百萬元之保證金為抵銷之主張。依保證金約定書第五條之約定，須蘇王田有前
述宣告破產、請求和解、清償債務或受第三人聲請假扣押、強制執行之情事發生時，
被上訴人始得為沖抵該保證金之主張，被上訴人迄未就此舉證證明，其逕扣抵保證金
，並與蘇王田成立協議書第一條之約定，固有可議。惟姑不論兩造於該事件中所為保
證金二百萬元抵沖或抵銷之主張是否可採，本件被上訴人既係依據同協議書第六條所
載之「附件二」內容訴請上訴人連帶清償由蘇王田所介紹第三人客戶積欠之貨款本息
，該項請求即與二百萬元保證金無涉，自無上訴人所言「二百萬元係蘇木連交付，蘇
王田不得擅自主張抵沖，縱被上訴人確曾應蘇王田之要求為沖抵，對蘇木連亦不生效
力」之問題。再者，上訴人既於前揭清償債務民事事件審理中，曾就二百萬元保證金
債權，主張與蘇王田所欠貨款相抵銷，則其於本件再行主張抵銷，自難准許。從而被
上訴人依契約及連帶保證之法律關係，請求上訴人連帶給付所欠貨款五百六十二萬二
千八百九十元本息，除已確定部分外，其餘二百萬元本息部分，應予准許等詞，為其
判斷之基礎。
惟查上訴人始終抗辯系爭二百萬元保證金，係蘇木連本於保證人之身分，依保證金契
約書所提供，僅蘇木連對被上訴人有請求返還保證金或主張抵銷之權利，蘇王田不得
擅自主張抵沖，縱蘇王田曾同意抵銷，對蘇木連亦不生效力云云。又依保證金約定書
第五條之約定，須蘇王田有前述宣告破產、請求和解、清償債務或受第三人聲請假扣
押、強制執行之情事發生時，被上訴人始得為沖抵該保證金之主張，被上訴人迄未就
此舉證證明，其逕扣抵保證金，與蘇王田成立協議書第一條之約定，不無可議，並為
原審所是認。倘蘇王田不得以系爭保證金與其積欠被上訴人之貨款相抵銷，被上訴人
亦不符扣抵保證金之條件，則該保證金勢須返還與蘇木連，縱蘇木連曾於另件訴訟主
張以之與蘇王田積欠被上訴人之貨款相抵銷，惟該事件並未准其抵銷（係認定業已抵
沖蘇王田積欠被上訴人之部分貨款），蘇木連是否不得執以於本件為抵銷之主張，即
非無進一步探求之餘地。乃原審未詳加調查審認，徒以前揭情詞，遽為上訴人不利之
判決，自欠允洽。上訴論旨，指摘原判決不當，求予廢棄，非無理由。
據上論結，本件上訴為有理由，依民事訴訟法第四百七十七條第一項、第四百七十八
條第一項，判決如主文。
中      華      民      國    八十七    年      八      月      六      日
                              最高法院民事第六庭
                                  審判長法官  蕭  亨  國
                                        法官  吳  正  一
                                        法官  楊  隆  順
                                        法官  陳  淑  敏
                                        法官  黃  義  豐
      右正本證明與原本無異
                                              書  記  官
中      華      民      國    八十七    年      八      月    二十八    日
